【裁判字號】    98,再,6
【裁判日期】    980227
【裁判案由】    確認所有權存在等
【裁判全文】
臺灣高等法院民事判決                     98年度再字第6號
再審 原告    己○○
             丁○○
             戊○○
             丙○○
再審 被告    財政部國有財產局
法定代理人   乙○○
再審 被告    國立中壢高級中學
法定代理人   甲○○
上列當事人因確認所有權存在等事件，再審原告對於中華民國97
年7月22日本院96年度上字第816號確定判決提起再審之訴，本院
判決如下：
    主  文
再審之訴駁回。
再審訴訟費用由再審原告負擔。
    事實及理由
一、按再審之訴，應於30日之不變期間內提起，其期間自判決確
    定時起算，判決於送達前確定者，自送達時起算，其再審之
    理由發生或知悉在後者，均自知悉時起算；另再審之訴，應
    以訴狀表明遵守不變期間之證據，民事訴訟法第500條第1項
    、第2項本文及第501條第1項第4款分別定有明文。又按對於
    第二審判決於上訴期間內提起上訴者，其上訴因不合法而被
    以裁定駁回者，在該裁定確定前，尚無從斷定上訴為不合法
    ，因之，應於駁回上訴之裁定確定時，始知悉原判決確定，
    故對於該原判決提起再審之訴者，應自駁回上訴之裁定確定
    時起算，最高法院67年台抗字第495號判例足供參照。查本
    件再審原告前對本院96年度上字第816號判決提起第三審上
    訴，經最高法院以其上訴不合法而以97年度台上字第2562號
    裁定上訴駁回確定，再審原告於民國98年1月5日收受前開裁
    定，其於98年1月17日提起本件再審之訴，未逾30日之法定
    期間，合先敘明。
二、再審原告主張：本件爭議持續數十年，本由再審原告之長兄
    彭新建親自處理，惟其已失蹤多年，由其遺留物件中，再審
    原告發現前審訴訟程序中未提出之交換地產合約、臺灣省議
    會函、臺灣教育廳令等新證據。觀諸前開交換地產合約第1
    條第1款約定，可知中壢中學與再審原告之祖父彭魁榜已約
    定相互交換土地並由彭魁榜為中壢中學代建甲級宿舍1幢（
    33建坪）、乙級宿舍11幢（1幢2戶，每幢34建坪）。依民國
    50年之經濟、教育條件，僅有少數人有能力就讀中學，所需
    之教職員工宿舍已足夠，何須於54年間再向再審原告之祖父
    彭魁榜購地「建築宿舍」，況購地價金竟用「課業費收入」
    支付，顯然教育廳及中壢中學當時已無資力。是上開證據乃
    屬新發現未經斟酌且經斟酌可受較有利益之裁判，爰依民事
    訴訟法第496條第1項第13款提起再審之訴，並聲明：(一)本院
    96年度上字第816號確定判決廢棄。(二)確認再審原告與再審
    被告間就坐落桃園縣中壢市○○○段舊社小段第123-339地
    號土地（面積：245平方公尺、權利範圍：全部）之所有權
    存在。(三)再審被告財政部國有財產局應將第二項所示土地，
    關於登記為中華民國所有之所有權登記部分塗銷。(四)再審被
    告國立中壢高級中學應將第二項所示土地，關於登記為臺灣
    省所有之所有權登記部分塗銷等語。
三、按當事人發見未經斟酌之證物或得使用該證物者，得以再審
    之訴對於確定終局判決聲明不服。但以如經斟酌可受較有利
    益之裁判者為限。民事訴訟法第496條第1項第13款定有明文
    。故依該款規定提起再審之訴者，除當事人發現未經斟酌之
    證物或得使用該證物者外，尚須以該證物如經斟酌，當事人
    可受較有利益之裁判為要件，如該證物縱加斟酌，仍不能認
    為當事人可受較有利之裁判者，即難認再審之訴為有理由。
    最高法院79年度台上字第2068號、81年度台上字第2727號裁
    判亦採此見解，可資參照。
四、查原確定判決理由欄業已載明依請願調處小組報告書、中壢
    地政事務所銷燬清冊、台灣省立中壢中學57年度各項費用明
    細表及證人即中壢地政事務所登記課課長陳玲瑛證言，可證
    明原土地所有權人彭魁榜就系爭123-85地號（分割自123-5
    地號，於67年6月19日另分割增加123-339地號）土地與台灣
    省立中壢中學間確有買賣契約關係存在，故所有權移轉登記
    予台灣省，管理機關為台灣省立中壢中學。而再審原告所提
    交換地產合約、台灣省議會（49）97權一字第9008號函、台
    灣省政府教育廳（53）3、10教六字19185號令（見本院卷第
    22至28頁）固均記載50年間再審原告之祖父彭魁榜與台灣省
    立中壢中學確有交換土地情事，惟彭魁榜所交換之土地地號
    為中壢鎮三座屋舊社123-3、123-7地號土地，與系爭123-5
    、123-85、123-339地號土地顯然不同。且交換土地與買賣
    契約係屬二事，彼此間並無必然關聯，殊難以彭魁榜與台灣
    省立中壢中學於50年間曾有交換他筆土地情事，即謂渠等於
    54、55年間不可能就系爭土地成立買賣契約。至再審原告所
    提台灣省立中壢中學55年、57年度歲出工作計劃表均載明購
    置土地供為建築職員宿舍之需（見本院卷第29、30頁），反
    益足佐證原確定判決所為買賣契約存在之認定無誤。至再審
    原告指稱系爭土地購買價金係以「課業費收入」為支付，顯
    見台灣省教育廳及台灣省立中壢中學已無資力建興宿舍乙節
    ，按台灣省立中壢中學購置土地究以何種名目之經費支付，
    及嗣後是否經主管機關同意撥列足額建築預算，核與系爭買
    賣契約存在與否之認定無涉。是再審原告所提上開證據，縱
    經斟酌，亦無從使再審原告受較有利益之裁判。從而，再審
    原告依民事訴訟法第496條1項第13款規定提起再審之訴，揆
    諸前揭說明，顯無再審理由，爰不經言詞辯論，逕以判決駁
    回之。
五、據上論結，本件再審之訴為顯無理由，依民事訴訟法第502
    條第2項、第78條，判決如主文。
中    華    民    國    98    年    2     月    27    日
                  民事第一庭
                      審判長 法  官 張耀彩
                             法  官 林金吾
                             法  官 盧彥如
正本係照原本作成。
如不服本判決，應於收受送達後20日內向本院提出上訴書狀，其
未表明上訴理由者，應於提出上訴後20日內向本院補提理由書狀
（均須按他造當事人之人數附繕本）上訴時應提出委任律師或具
有律師資格之人之委任狀；委任有律師資格者，另應附具律師資
格證書及釋明委任人與受任人有民事訴訟法第466條之1第1項但
書或第2項（詳附註）所定關係之釋明文書影本。
中    華    民    國    98    年    3     月    2     日
                             書記官 鄭兆璋
附註：
民事訴訟法第466條之1（第1項、第2項）：
對於第二審判決上訴，上訴人應委任律師為訴訟代理人。但上訴
人或其他法定代理人具有律師資格者，不在此限。
上訴人之配偶、三親等內之血親、二親等內之姻親，或上訴人為
法人、中央或地方機關時，其所屬專任人員具有律師資格並經法
院認為適當者，亦得為第三審訴訟代理人。


司法院資訊處製作；財團法人民間司法改革基金會備份。
